【裁判字號】    89,上訴,4113
【裁判日期】    900427
【裁判案由】    偽造文書等
【裁判全文】
臺灣高等法院刑事判決                          八十九年度上訴字第四一一三號
    上  訴  人   臺灣板橋地方法院檢察署檢察官
    被      告   戊○○
右上訴人因被告偽造文書等案件，不服臺灣板橋地方法院，中華民國八十九年十月二
十三日第一審判決（起訴案號：臺灣板橋地方法院檢察署八十八年度偵字第九八二七
號），提起上訴，本院判決如左：
    主  文
原判決撤銷。
戊○○連續行使偽造私文書，足以生損害於他人，處有期徒刑柒月，緩刑參年。
偽造之署名「布」之收據原本及影本各乙紙（原本及影本上署名「布」字樣各壹枚、
影本上指紋壹枚）；偽造之署名「鳳」之收據原本及影本乙紙（原本及影本上署名及
指紋各壹枚），均沒收。
    事  實
一、戊○○（原名彭瑞珠）於八十五年四月間在其設於臺北縣蘆洲市○○○路一六八
    號住處召集民間互助會，自任為會首，每人每會新台幣（以下同）三萬元，會員
    連會首計三十三人，每月十日開標一次，採內標制，八十五年四月十日繳會首款
    ，同年五月十日起由會員按期標取會款，詳如附表一所示。其明知辛○○並未同
    意參加其所召集之互助會，竟在會單上虛列辛○○為會員，向癸○○等人招攬如
    附表一所示之互助會，並基於意圖為自己不法所有之概括犯意，連續於民國（下
    同）八十五年七月十日之第三次會期及八十五年八月十日之第四次會期，在上開
    開標地點，先後冒用丁○○（已死亡）、辛○○之名義，在標單上偽簽「丁○○
    」、「辛○○」署名各一枚，並各填寫九千元、八千八百元之標金，據以偽造丁○○、辛○○名義之標單各一張，持之競標而行使該標單競標而得標，足生損害
    於丁○○、辛○○；戊○○並逕向活會會員收取會款，致使活會會員均陷於錯誤
    ，如數交付會款予戊○○，而致生損害於如附表二及附表三所示之活會會員，戊○○嗣後為掩飾其冒標行為，避免被其他會員發覺，於冒標後某日分別在上址另
    行製作所標得會款之收據一紙，上載所收會款之計算式及乙○「鳳」、「布」署
    名各一枚，並在該「鳳」、「布」之署名上偽捺指紋一枚，影印提交於檢察官，
    表示丁○○、辛○○業已得標並具領該次會款之證明，於本院調查中並基於該單
    一之犯意，除提出署明「鳳」字樣之收取會款計算單原本外，再乙○「布」署名
    之收取會款計算乙紙提交本院而為行使，亦足生損害於丁○○、辛○○。戊○○
    因而於八十五年七月十二日（各期會款於得標後二日內完繳）向附表二所示活會
    會員詐得會款六十萬九千元，另於同年八月十二日向附表三所示活會會員詐得會
    款六十一萬四千八百元，嗣於八十七年四月間戊○○宣布倒會，會員癸○○經向
    其餘會員查詢後，始知受騙。
二、案經被害人癸○○訴由臺灣板橋地方法院檢察署檢察官偵查起訴。
    理  由
一、訊據被告戊○○固坦承於右揭時、地召集互助會，以丁○○及由辛○○名義各標
    得一會，嗣後並在收據上簽「布」署名一枚，表示辛○○有收到會款等節，惟矢
    口否認有何詐欺及偽造文書犯行，辯稱：辛○○剛開始答應要跟會，後來說不要
    跟時，因為伊已將辛○○名字列在會單上，所以由自己承接該會，並未向辛○○
    收會款，辛○○亦不因此受有損害；且伊沒有冒用丁○○名義冒標，會款計算收
    據是丁○○本人簽的字，指紋也是丁○○的，丁○○得標後即與伊結清會款云云
    。
二、經查：
（一）被告召集如附表一之民間互助會，並分別於八十五年七月十日、同年八月十日
      以丁○○、辛○○之名義標得會款，競標金額為九千元及八千八百元，業據被
      告供承在卷，並有互助會單乙紙及得標會款計算單二紙在卷足資佐證。而被告
      分別於上開時日冒用丁○○、辛○○之名義標得會款，亦據告訴人癸○○指證
      無訛，並有癸○○之妻陳麗真與互助會員甲○○之電話錄音足證，復有錄音譯
      文乙份在卷可據。
（二）被告於偵查中辯稱：辛○○等八名會員倒我的會，所以停標（見偵查卷第十五
      頁反面、第二十一頁），惟為辛○○於偵查中證述：伊未參加被告之互助會等
      語所否認（見偵查卷第六十七頁反面）。被告旋即翻異前詞辯稱：八十五年八
      月十日是壬○○來標的，這個會伊已經讓給壬○○了，當時壬○○寫辛○○的
      名字等語（見偵查卷第六十八頁）；嗣於原審調查時復改口辯稱：係自己承接
      辛○○一會云云（見原審卷第三十九頁），其供述反覆不一，難以採信。
（三）次查，證人辛○○於偵查中及原審訊問時均結證稱：被告曾問伊要不要參加她
      的互助會，但是伊說不要加入，伊不知道被告用伊的名義加入當會員，收據（
      原審筆錄誤載為標單）上的「布」字不是伊所簽的，手印有不是伊蓋的等語（
      見偵查卷第一六六頁反面，原審卷第十七頁、第十八頁），前後證述情節相符
      ，況辛○○與被告並無怨隙，當無攀誣之理，其證詞應堪採信。故被告所辯辛○○本來有答應跟會乙節，應係事後卸責之詞，不足採信。被告既未經辛○○
      同意，逕用辛○○名義標會，使辛○○陷於可能遭其他活會會員追償之危險，
      自不能謂無生損害於辛○○，至明。此外，被告自承收據上之「布」係其所簽
      ，表示伊已將會款收齊交給辛○○之意（見原審卷第三十九頁、第五十四頁）
      ，有被告記載之辛○○名義收據影本一紙附卷可稽（見偵查卷二十四頁反面）
      可參。惟查該紙收據影本中「布」之署名上有上偽捺之指紋一枚，而被告復於
      本院調查時提出無指印之收據原本，並辯稱：收據上之「布」係其所簽，但沒
      有指印云云（見本院卷第二十三頁、第二十五頁），則該署名「布」並捺指印
      之收據影本及僅署名「布」之收據原本，均係被告為掩飾其冒標行為，避免被
      其他會員發覺所偽造，極為明顯。
（四）再查，證人即丁○○之夫丙○○於本院調查時到庭證稱：根據伊的瞭解，丁○○所寫的鳳字之習慣，中間會書以「Ｘ」字，中間不會寫「鳥」字等語（見本
      院卷第九十二頁），另據證人丙○○所提出之丁○○生前親寫「鳳」字之文件
      資料以觀（見本院卷第九十九頁、第一○○頁），與證人丙○○所證述情節並
      無不符，應堪採信。核諸本件被告所提出之收據上，其「鳳」字中間乃簽鳥字
      觀其字形、運筆神韻、字體結構及筆劃書寫方式，均有明顯之差異，而與互助
      會單上所書之「鳳」字書寫型態相近，足認該收據確非丁○○所親簽。是被告
      辯稱：是丁○○本人簽的字，指紋也是丁○○的云云，無非臨訟飾卸之詞，委
      無足取。
（五）被告先後於八十五年七月十日、同年八月十日冒用丁○○、辛○○名義冒標之
      行為，無非係施用「詐術」，致使活會會員均陷於錯誤，如數交付會款，而致
      生損害於如附表所示之活會會員，詐得款項分別為六十萬九千元（計算式：２
      １０００元ㄨ２９等於0000000元）、六十一萬四千八百元（計算式：
      ２１２００元ㄨ２９等於６１４８００元）。至於被害會員為：１‧被告冒用
      丁○○名義冒標部分：致生損害於二十九會之會員（應扣除會首及死會之林美
      月、李雪嬌等三會，及被告冒用辛○○名義「參加」並「冒標」之一會），蓋
      辛○○既未「參加」該合會，自非屬被告「詐欺」行為之被害人；而丁○○既
      遭被告「冒標」而未曾標會，實際上仍屬「活會」會員，自應認係被告「詐欺
      」行為之被害人（詳如附表二）。２‧被告冒用辛○○名義冒標部分：致生損
      害於二十九會之會員（扣除會首及死會之林美月、李雪嬌等三會，及被告冒用
      辛○○名義「參加」並「冒標」之一會），蓋丁○○既遭被告「冒標」而未曾
      標會，實際上仍屬「活會」會員，自應認係被告「詐欺」行為之被害人；被告
      冒用辛○○名義「參加」，實際上仍屬被告自己參加入會，自無詐欺自己之可
      能（詳如附表三）。
（六）綜上，本件事證明確，被告犯行應堪以認定。
三、按互助會標會時，填寫姓名及標金之紙張，雖未書明有標單字樣，惟依民間互助
    會之習慣，參與標會者於標單上均載有標會人之姓名及金額，則該紙張之記載即
    足以表示登載名義人擬以該金額標取該次互助會用意之證明，為刑法第二百二十
    條第一項之準文書。核被告戊○○先後冒用丁○○、辛○○等二人名義，據以偽
    造丁○○、辛○○名義之標單各一張，持之競標而行使該標單；於標得會款後，
    詐取活會會員繳付之會款，再冒用丁○○、辛○○名義填寫收據（私文書）並予
    以行使，係觸犯刑法第二百十六條行使第二百二十條第一項之準私文書罪、同法
    第三百三十九條第一項之詐欺取財罪，及同法第二百十六條行使第二百十條之偽
    造私文書罪。被告偽造「丁○○」、「鳳」署名各一枚及捺指印一枚，及先後接
    續偽造「辛○○」、「布」署名各二枚及捺指印一枚之行為，分別為偽造標單（
    準私文書）、收據（私文書）之部分行為，偽造標單（準私文書）之低度行為復
    應為行使偽造標單（準私文書）之高度行為所吸收，偽造收據（私文書）之低度
    行為復應為行使偽造收據（私文書）之高度行為所吸收，均不另論罪。被告以一
    詐欺行為，使多數活會會員均陷於錯誤並交付會款，為想像競合犯。公訴人認被
    告冒標，使死會、活會會員均陷於錯誤乙節，因依民間互助會習慣，死會會員不
    問該期何人以何標金得標，均需繳交會款，故被告冒名得標、收取會款之行為，
    對死會會員而言，並非陷於錯誤而為給付，非屬被告詐欺取財罪之被害人，併予
    敘明。被告所犯上開行使偽造準私文書、詐欺取財罪、偽造私文書罪三罪間，有
    方法結果之牽連關係，為牽連犯，應從一重之行使偽造準私文書罪處斷。公訴人
    雖未就被告偽造收據及冒用丁○○會款部分之犯行起訴，惟本院認與起訴部分犯
    行有牽連犯裁判上一罪之關係，併予審理。又被告多次行使偽造私文書犯行，時
    間緊接，犯罪構成要件相同，顯係基於概括犯意為之，為連續犯，應依刑法第五
    十六條之規定論以一罪，並加重其刑。
四、原審予以論罪科刑，固非無見。惟查：（一）被告冒用丁○○名義冒標，並偽簽
    「丁○○」署名一枚，並填寫九千元之標金，據以偽造丁○○名義之標單並行使
    等情，涉犯行使偽造私文書罪，原審未併予審理；（二）被告另製作收據，上載
    所收會款之計算式及乙○「鳳」署名一枚，並在該「鳳」之署名上偽捺指紋一枚
    ，表示丁○○業已具領該次會款之證明，涉犯行使偽造準私文書罪，原審亦未及
    審究；（三）被告基於同一目的，而以單一犯意所「繼續」作成收據影本及原本
    ，分別提示其影本及原本於檢察官及本院，應包括地論以一罪，原判決未加以敘
    明，並諭知沒收，均有未洽。被告仍執陳詞，空言否認犯行，尚無可採；檢察官
    循告訴人聲請提起上訴，指摘原審漏未審究被告冒用丁○○名義冒標之事實，則
    為有理由。原判決既有前述可議之處，即應由本院予以撤銷改判。爰審酌被告犯
    罪之動機、目的、手段，犯罪時所受之刺激及其品性、生活狀況、智識程度、詐
    得金額、犯罪所生損害及犯罪後坦承部分犯行，態度非劣等一切情狀，量處如主
    文第二項所示之刑。另被告前未曾受有期徒刑以上刑之宣告，此有臺灣高等法院
    檢察署刑案紀錄簡覆表一紙在卷，因一時失慮，偶罹刑典，犯後亦積極與被害人
    謀求解決，達成分期償還之協議，有卷附切結書足憑，其經此刑之宣告後，應知
    警惕而無再犯之虞，本院因認暫不執行其刑為當，爰併予宣告緩刑，用啟自新。
五、偽造之署名「布」之收據原本及影本各乙紙（原本及影本上署名「布」字樣各壹
    枚、影本上指紋壹枚）；偽造之署名「鳳」之收據原本及影本乙紙（原本及影本
    上署名及指紋各壹枚），為被告所有供犯罪所用之物，應依刑法第三十八條第一
    項第二款宣告沒收；至偽造標單二紙，依民間標會習慣，於開標會均予廢棄，已
    丟棄滅失，業據被告陳明在卷，不予宣告沒收。
六、公訴意旨另以：被告戊○○承前開詐欺犯意，明知八十五年六月十日及八十六年
    一月十日分別係會員李雪嬌、廖吐景以八千元、七千元之標金得標，活會會員僅
    需繳納二萬二千元、二萬三千元，竟於開標後，告知會員庚○○（會單上二十二
    號廖文晟名義）之妻己○○，標金為六千九百元、六千五百元，使己○○陷於錯
    誤，而分別繳交二萬三千一百元、二萬三千五百元，戊○○因而分別詐得其中差
    額一千一百元、五百元，因認被告涉犯刑法第三百三十九條第一項之詐欺取財罪
    。訊據被告堅詞否認有何詐欺犯行，辯稱：應該是己○○記錯了，不可能跟她多
    收會款等語。經查：證人己○○到庭結證稱：標金是被告告訴我，由我記載的，
    但是後來我和其他會員比對，只有我寫的和別人不一樣，可能我自己寫錯了，她
    跟我說標金後，我沒有立刻記載，這兩次我是憑印象記一個大概數字等語（見原
    審卷第五十五頁），又依告訴人癸○○提出歷次標金明細二紙（見偵查卷第四十
    四頁、第四十五頁），告訴人所載八十五年五月十日（第一會期）之標金為六千
    九百元，證人己○○則記載八十五年六月十日（第二會期）之標金為六千九百元
    ，數字相同，時隔一個月；而八十六年一月十日，證人己○○所記載之標金，亦
    與告訴人所記載之標金僅相差五百元，故證人所述可能伊記錯了等語，應堪採信
    ，本院復查無其他積極證據足資認定被告有何低報標金，以詐取會款差額之行為
    ，係屬不能證明被告犯罪，因公訴人認此部份犯行與前開犯罪有連續犯裁判上一
    罪之關係，爰不另為無罪之諭知。
據上論斷，應依刑事訴訟法第三百六十九條第一項前段、第三百六十四條、第二百九
十九條第一項前段，刑法第二百十六條、第二百二十條第一項、第二百十條、第三百
三十九條第一項、第五十五條、第七十四條第一款、第三十八條第一項第二款，罰金
罰鍰提高標準條例第一條前段，判決如主文。
本案經檢察官沈明彥到庭執行職務。
中    華    民    國      九十    年        四      月        二十七    日
                              臺灣高等法院刑事第二十二庭
                                  審判長法  官  許  正  順
                                        法  官  林  明  俊
                                        法  官  邱  同  印
右正本證明與原本無異。
如不服本判決應於收受送達後十日內向本院提出上訴書狀，其未敘述上訴之理由者並
得於提起上訴後十日內向本院補提理由書（均須按他造當事人之人數附繕本）。
                                        書記官  莊  昭  樹
中    華    民    國      九十    年       五       月        一        日
附錄本案論罪科刑法條全文：
刑法第二百十六條
行使第二百十條至第二百十五條之文書者，依偽造、變造文書或登載不實事項或使登
載不實事項之規定處斷。
刑法第二百十條
偽造、變造私文書，足以生損害於公眾或他人者，處五年以下有期徒刑。
附表一  被告召集之互助會明細：
１、會期：八十五年五月十日起至八十七年十二月十日止（八十五年四月十日繳會首
    款）
２、開標日期：每月十日
３、開標地點：臺北縣蘆洲鄉○○○路一六八號
４、型態：每人每會新台幣三萬元，會員連會首共計三十三人，屬內標型之互助會
附表二：八十五年七月十日冒用丁○○名義冒標之被害人
１非被害人：戊○○、林美月（二會中之一會）、李雪嬌（以上為死會）；辛○○（
            實為被告自己「參加」，雖屬活會，仍應排除於被害人之列）。
２、被害人：羅聰森、張志成、高敏榮、陳高彬、黃榮法、陳重泰、壬○○（二會）
            、張弘燕、廖吐景、姚麗美、李月珍、劉佩君、王寶山、東旺、蔡寶川
            、吳秀慧、郭素桂、癸○○、蔡金章、廖文晟、丁○○（丁○○既遭被
             告「冒標」而未曾標會，實際上仍屬「活會」會員，自應認係被告「
            詐欺」行為之被害人）、甲○○、陳曄華、林謹、陳蘭英、陳弘植、林
            美月（二會中之一會）、劉春華（以上活會為被害人），計二十九會
          之會員。
附表三：八十五年八月十日冒用辛○○名義冒標之被害人
１非被害人：戊○○、林美月（二會中之一會）、李雪嬌（以上為死會）；辛○○（
            實為被告自己「參加」，仍應排除於被害人之列）。
２、被害人：羅聰森、張志成、高敏榮、陳高彬、黃榮法、陳重泰、壬○○（二會）
            、張弘燕、廖吐景、姚麗美、李月珍、劉佩君、王寶山、東旺、蔡寶川
            、吳秀慧、郭素桂、癸○○、蔡金章、廖文晟、丁○○（丁○○既遭被
             告「冒標」而未曾標會，實際上仍屬「活會」會員，自應認係被告「
            詐欺」行為之被害人）、甲○○、陳曄華、林謹、陳蘭英、陳弘植、林
            美月（二會中之一會）、劉春華（以上活會為被害人），計二十九會之
            會員。


司法院資訊處製作；財團法人民間司法改革基金會備份。
